【裁判字號】    99,台上,1278
【裁判日期】    990304
【裁判案由】    違反公職人員選舉罷免法
【裁判全文】
最高法院刑事判決            九十九年度台上字第一二七八號
上  訴  人  甲○○
選任辯護人  黃三榮律師
            李永然律師
上列上訴人因違反公職人員選舉罷免法案件，不服台灣高等法院
中華民國九十八年十月十四日第二審判決（九十七年度選上訴字
第三一號，起訴案號：台灣基隆地方法院檢察署九十七年度選偵
字第二、五號），提起上訴，本院判決如下：
    主  文
原判決關於甲○○部分撤銷，發回台灣高等法院。
    理  由
本件原判決認定上訴人甲○○有如其事實欄所載之犯行，而維持
第一審論處上訴人共同對於有投票權之人，交付賄賂，而約其投
票權為一定之行使罪刑之判決，駁回其在第二審之上訴，固非無
見。
惟查：(一)、被告以外之人於審判外之言詞或書面陳述，除法律有
規定者外，不得作為證據，刑事訴訟法第一百五十九條第一項定
有明文。而所謂法律有規定者，即包括同法第一百五十九條之一
至同條之五所規定傳聞證據具有證據能力之例外情形。故如欲採
被告以外之人於審判外之言詞，即如警詢或檢察官偵查中之言詞
為證據時，須符合法律所規定之例外情形，方得認其審判外之陳
述有證據能力，並於判決中說明其符合傳聞證據例外可信之情況
及心證理由，否則即有違證據法則及判決不備理由之違法。本件
原判決採納證人即同案被告胡長安（經判處罪刑確定）、證人余
武瑞分別於法務部調查局台北縣調查站、偵查時之供詞為論處上
訴人犯罪之部分依據（見原判決第六頁(二)、第九頁第二行以下、
第十八頁第二行以下、第二十頁(三)）。然前揭證據係屬被告以外
之人於審判外之言詞陳述，為傳聞證據，稽之原審筆錄，上訴人
及其辯護人已爭執該調查站及偵查陳述之證據能力（見原審卷(一)
第一一三頁背面），原判決竟謂其餘所引上揭審判外之陳述，經
上訴人及其辯護人於原審未爭執為本案證據，審酌該陳述作成時
之情況，無不當取供及證明力明顯過低之瑕疵，以之作為證據為
適當，依刑事訴訟法第一百五十九條之五規定，有證據能力等旨
（見原判決第五頁三），有與卷內資料不相適合之違法。(二)、二
人以上以共同犯罪之意思，事前同謀，推由其中部分之人實行，
其未參與實行之共謀者，仍成立共同正犯（即共謀共同正犯）。
但其等如何共謀，而推由其中部分之人實行，自應於事實欄明白
認定，並於理由欄內說明其所憑之證據及認定之理由，方足資為
論罪科刑之依據。本件原判決事實欄記載上訴人為第七屆立法委
員選舉台北縣第十二選區立法委員參選人，為期順利當選，與胡
長安基於對有投票權人交付賄賂之犯意聯絡，推由胡長安負責自
姚玉真於民國九十六年六月間經不知情之余武瑞交付其新台幣（
下同）六十萬元款項中提撥二十四萬元供為賄選里長資金，並於
所載時地，先後對有投票權之里長余林瑲、林瑞明、林健發、林
文義、周晉億、楊志德、石智能、許朝明等人，交付內裝三萬元
之信封（余林瑲當場拒收），行求於投票日支持上訴人，許其投
票權為一定之行使等情，而論處上訴人共同對於有投票權之人，
交付賄賂，而約其投票權為一定行使罪刑。如果無訛，係認定上
訴人賄選之資金來源，乃九十六年六月間姚玉真經余武瑞交付胡
長安之六十萬元款項，其後經上訴人與胡長安同謀提撥其中二十
四萬元供賄選里長使用，上訴人就上開犯行似僅參與共謀，而未
參與犯罪之實行。其理由論載胡長安關於係自行籌措資金為上訴
人賄選等旨之證詞難予採信，並認上訴人與胡長安間就賄選犯行
，互有犯意聯絡與行為分擔，而論以共同正犯（見原判決第三四
頁(三)），似又認上訴人為參與實行之共同正犯，此與事實之記載
不相符合，已有未合。且上訴人究竟於何時、地、如何與胡長安
事前謀議，決定本次選舉向有選舉權之里長以賄選方式取得選票
，由上訴人指示胡長安提撥前揭賄選資金進行賄選行為？而上訴
人否認犯罪事實所持之辯解，縱屬不實在，仍須有積極證據證明
其犯罪，始得據為不利之認定。姚玉真自始交付前揭資金予胡長
安，與上訴人究有如何積極之關連性？均攸關上訴人究僅參與謀
議，抑或併為該罪構成要件之實行，原判決未於事實欄明確認定
，詳細記載，理由內亦未說明其所憑之論據及認定之理由，有判
決理由不備之可議。(三)、判決所載之事實及理由相互牴觸，或判
決之理由前後不相一致者，均屬判決所載理由矛盾，依刑事訴訟
法第三百七十九條第十四款之規定，其判決當然為違背法令。依
原判決認定之事實，上訴人賄選之資金乃源於姚玉真於九十六年
六月間交付胡長安之六十萬元；惟理由內先說明胡長安於九十六
年間有多筆對外借款未償，併向吳金雪借貸八十萬元等情，乃以
胡長安有向吳金雪借貸八十萬元為前提，認定胡長安於本件賄選
前，經濟狀況不佳，無餘裕自行籌資或借貸為上訴人賄選，系爭
賄選資金應係由他人提供（見原判決第九頁第二行以下）；繼謂
依憑證人胡長安、吳金雪、鄭嬋娟等供證內容，前揭胡長安向吳
金雪借貸八十萬元乙情，要非事實，併據以指駁胡長安關於賄選
資金係自行向吳金雪籌資之證言不足採信（見原判決第十一頁第
五行以下至第十四頁第十八行）。胡長安究否向吳金雪借貸八十
萬元，攸關胡長安證稱係自行籌資為上訴人賄選之實情，原判決
該部分理由之說明互相齟齬，亦有理由矛盾之違背法令。上訴意
旨執以指摘原判決此部分為不當，非無理由，應認有發回更審之
原因。
據上論結，應依刑事訴訟法第三百九十七條、第四百零一條，判
決如主文。
中    華    民    國  九十九  年    三    月    四    日
                      最高法院刑事第十一庭
                          審判長法官  石  木  欽
                                法官  洪  佳  濱
                                法官  韓  金  秀
                                法官  段  景  榕
                                法官  周  煙  平
本件正本證明與原本無異
                                      書  記  官
中    華    民    國  九十九  年    三    月    十    日
                                                      K

司法院資訊處製作；財團法人民間司法改革基金會備份。
